【裁判字號】    99,家訴,27
【裁判日期】    991116
【裁判案由】    分割遺產
【裁判全文】
臺灣彰化地方法院民事判決              99年度家訴字第27號
原      告  謝蔡百合
訴訟代理人  胡宗智律師
被      告  謝秋宏
            謝議文
            謝麗珠
            謝麗珍
兼上列四人
共同訴訟代
理人        謝麗容
被      告  謝麗雲
            謝子青
上列當事人間請求分割遺產事件，本院於中華民國99年11月2日
言詞辯論終結，判決如下：
    主      文
被繼承人謝本健所留遺產坐落如附表所示之土地，按附表所示之
分割方法分割。
訴訟費用新台幣壹萬柒仟壹佰壹拾捌元，其中新台幣貳仟零伍拾
元由原告負擔，新台幣壹仟玖佰玖拾元由被告謝麗雲負擔，餘新
台幣壹萬參仟零柒拾捌元由原告及被告等各自負擔八分之一。
    事實及理由
一、原告主張：
（一）緣原告之夫、被告謝秋宏、謝議文、謝麗容、謝麗珠、謝
      麗珍、謝麗雲、謝子青之父即被繼承人謝本健於民國（下
      同）99年1月7日死亡，兩造為謝本健之全體繼承人，每人
      應繼分各八分之一，被繼承人謝本健死亡時遺留有如附表
      甲編號1至6所示之土地及編號7之門牌號碼：彰化縣芳苑
      鄉路平村和平巷3號未辦理保存登記之2樓加強磚造房屋（
      按稅籍號碼：00000000000之房屋業已拆除）。就附表甲
      所示6筆土地亦業已辦理公同共有之繼承登記完畢。而兩
      造就前開遺產無法達成協議分割，又查無不能分割之情事
      ，除前開稅籍號碼：00000000000未辦理建物所有權第一
      次登記之房屋業已拆除，無分割之必要外，爰依民法第
      830條、第1164條前段之規定，且以本起訴狀繕本送達被
      告，作為終止兩造前開繼承公同關係之意思表示，前開公
      同關係既經終止，爰依法請求分割遺產。又，前開芳苑鄉
      路○段10、61、62、58地號之土地，因繼承人及應繼承權
      利範圍均相同，為避免細分，以提高經濟價值，爰請求合
      併分割等語。並聲明：(1)兩造繼承被繼承人謝本健所遺如
      附表甲所示之遺產，准予分割。(2)如附表甲編號1至4所示
      之土地，准予合併分割。其分割方法為：彰化縣芳苑鄉路
      ○段10地號、地目旱、面積2524平方公尺、權利範圍：全
      部之土地，由原告謝蔡百合分歸取得1312.75平方公尺、
      被告謝麗珠分歸取得154平方公尺、被告謝子青分歸取得
      1057.25平方公尺，並維持共有；同段61地號、地目旱、
      面積2912平方公尺、權利範圍：全部之土地，由被告謝秋
      宏分歸取得1312.75平方公尺、被告謝麗珍分歸取得1312.
      75平方公尺、被告謝麗珠分歸取得286.5平方公尺，並維
      持共有；同段62地號、地目旱、面積2881平方公尺、權利
      範圍：全部之土地，由被告謝議文分歸取得1312.75 平方
      公尺、被告謝麗容分歸取得1312.75平方公尺、被告謝子
      青分歸取得255.5平方公尺，並維持共有；同段58地號、
      地目旱、面積2185平方公尺、權利範圍：全部之土地，如
      附圖所示A部分由被告謝麗珠分歸取得872.25平方公尺、B
      部分由被告謝麗雲分歸取得1312.75平方公尺。(3)如附表
      甲編號5、6所示：彰化縣芳苑鄉○○段205地號、地目水
      、面積1273平方公尺、權利範圍：1273分之299之土地及
      彰化縣芳苑鄉○○段100地號、地目建、面積1292平方公
      尺、權利範圍：40分之18之土地，均由兩造按應繼分比例
      各八分之一維持共有。(4)如附表甲編號7所示之房屋，即
      門牌號碼：彰化縣芳苑鄉路平村和平巷3號未辦理保存登
      記之2樓加強磚造房屋（面積合計158.3平方公尺），由兩
      造按應繼分比例各八分之一維持共有。(5)訴訟費用由兩造
      按應繼分八分之一比例各自負擔。
（二）對被告謝麗雲抗辯之陳述：希望照原告的方案。不同意謝
      麗雲的方案，系爭路興段58地號旁邊57、76地號屬於農田
      水利會管理的水利用地。
二、被告方面：
（一）被告謝秋宏、謝議文、謝麗珠、謝麗珍、謝麗容、謝子青
      部分未於最後言詞辯論期日到庭，據其等之前陳述略以：
      同意原告提出的方案，謝麗雲的方案就不能灌溉，沒有水
      溝。
（二）被告謝麗雲未於言詞辯論期日到庭，據其提出之書狀陳述
      略以：
    1.按家父所留遺訓，遺產是希望維持原狀，並由家母及長男
      繼承，但被告並未拋棄繼承，請求維持共有。如無法維持
      共有，按照分割略圖來看，A部分歸謝麗珠取得872.25平
      方公尺；B部分歸謝麗雲取得1312.75平方公尺，請求需以
      維持共有條件，因農作物的出入口只有是在A部分，B部分
      的農作物仍然無法出入，故請求改由99年8月13日附圖為
      分割條件。
    2.按各地號請求合併分割，並維持共有。58地號範圍所有權
      人請求維持共有條件。
    3.原告提起彰化縣芳苑鄉○○段100地號、地目建，面積129
      2平方公尺，權利範圍：40分之18之土地，均由兩造案應
      繼分比例各八分之一維持共有之事。
    4.因土地所有權人，對分割條件討論過後，無法達成共識，
      原因是對分割條件需要不同，所以無法一致申請。被告謝
      麗雲請求單獨申請作有出入口的分割範圍，作為日後如有
      新建、增建變更時的行使範圍。
    5.土地所有權人有8人，又查無不能分割之事，請求以9月9
      日所送附圖A部分由謝蔡百合、謝秋宏、謝議文、謝麗足
      、謝麗容、謝麗珠、謝麗珍等7人共同取得18/40裡的八分
      之七為分割範圍（1130平方公尺）並維持共有。B部分由
      謝麗雲單獨取得權利範圍18/40裡的八分之一為分割範圍
      （162平方公尺），此塊土地緊鄰權利範圍18/40裡的邊界
      ，既不會造成畸零地，且面積大，符合往後新建、增建時
      的效益。
三、本件被告謝秋宏、謝議文、謝麗珠、謝麗珍、謝麗容、謝子
    青、謝麗雲經合法通知，未於最後言詞辯論期日到場，核無
    民事訴訟法第三百八十六條所列各款情形，爰依原告之聲請
    ，由其一造辯論而為判決。
四、得心證之理由：
（一）原告主張其配偶謝本健即被繼承人於99年1月7日死亡，遺
      有坐落彰化縣芳苑鄉路○段10地號、同段61地號、同段62
      地號、同段58地號、彰化縣芳苑鄉○○段205地號、彰化
      縣芳苑鄉○○段100地號土地及門牌號碼彰化縣芳苑鄉路
      平村和平巷3號建物已未辦理保存登記之2樓加強磚造房等
      7筆之不動產，兩造均為繼承人，上開未辦理保存登記之
      建物已事實已拆除等情，業據原告提出被繼承人謝本健之
      遺產、繼承系統表及戶籍謄本正本8紙、財政部台灣省中
      區國稅局遺產稅免稅證明書影本、彰化縣地方稅務局北斗
      分局99年4月21日函正本及房屋稅籍證明書影本2紙、土地
      登記簿謄本及地籍圖謄本正共9紙等為證，為被告等所不
      爭執，原告此部分主張自堪信為真正。
（二）按繼承人有數人時，在分割遺產前，各繼承人對於遺產全
      部為公同共有；除法律另有規定或契約另有訂定者外，繼
      承人得隨時請求分割遺產；公同共有物分割之方法，除法
      律另有規定外，應依關於共有物分割之規定；共有人就共
      有物之分割方法不能達成協議決定者，法院得因任何共有
      人之聲請，命為下列之分配：以原物分配於各共有人；
      變賣共有物，以價金分配於各共有人；以原物為分配
      時，如共有人中，有不能按其應有部分受分配者，得以金
      錢補償之，民法第一千一百五十一條、第一千一百六十四
      條、第八百三十條第二項、第八百二十四條第二項、第三
      項分別定有明文。
（三）經查：本件兩造對於分割遺產一事並無異議，惟關於系爭
      土地之分割方法，有原告提出如上述合併分割方案及被告
      謝麗雲提出維持共有及99年9月9日之方案；惟本件如附表
      所示遺產均為土地，除芳苑鄉路○段61、62地號土地相鄰
      外，餘均未相連，有原告提出之地籍圖在卷可憑，雖原告
      主張芳苑鄉路○段10、61、62、58地號之土地合併分割，
      分割方案如其陳述，餘由兩造依應繼分比例維持共有云云
      ，惟為被告謝麗雲反對，辯稱：按家父所留遺訓，遺產是
      希望維持原狀，並由家母及長男繼承，但被告並未拋棄繼
      承，請求維持共有，如不能維持共有則希望如其提出之方
      案分割等詞，既兩造未能達成共識，且上開土地亦非相鄰
      ，不符合併分割之要件，況上開土地價值不一，應由兩造
      另行協商公平合理之方案解決，本院認兩造所提之分割方
      案均不足採，系爭遺產應由兩造依應繼分比例維持共有為
      宜，又系爭彰化縣芳苑鄉路平村和平巷3號未辦理保存登
      記之2樓加強磚造房屋既已拆除不復存在，原告聲明主張
      依應繼分比例維持共有，即非有理。末按裁判分割共有物
      訴訟，為形式之形成訴訟，其事件本質為非訟事件，故法
      院定共有物之分割方法，雖應斟酌當事人之聲明、共有物
      之性質、經濟效用及全體共有人之利益等公平決之，然不
      受當事人聲明之拘束，亦無駁回之問題。本院審酌系爭遺
      產之性質、經濟效用及公平原則，認將被繼承人謝本健如
      附表所示遺產，由原告及被告等七人之應有部份各八分之
      一比例分割，較為適宜。
五、分割遺產之訴，係必要共同訴訟，原告、被告之間本可互換
    地位，本件分割遺產部分，原告起訴雖於法有據，但被告之
    應訴實因訴訟性質所不得不然，故所為抗辯自為伸張或防衛
    權利所必要，是以本院認本件分割遺產部分之訴訟費用，除
    原告及被告謝麗雲分別提出之彰化縣芳苑鄉路○段58地號之
    分割方案測量費用應由其等各自負擔外，餘應由兩造依分得
    遺產之比例分擔較為公允，爰併同剩餘財產分配請求部分，
    諭知如主文第二項所示。
六、訴訟費用負擔之依據：民事訴訟第七十八條、第八十條之一
    、第八十五條第一項前段。
中    華    民    國    99    年    11    月    16    日
                        臺灣彰化地方法院家事法庭
                              法    官  謝仁棠
以上為正本係照原本作成。
如對本判決上訴，須於判決送達後20日之不變期間內，向本院提
出上訴狀。
中    華    民    國    99    年    11    月    17    日
                              書記官    陳瑤芳
附表：
┌─┬───────┬──────┬────┬─────┐
│編│土地坐落地號  │面積（平方公│權利範圍│分割方法  │
│號│              │尺）/地目   │        │          │
│  │              │            │        │          │
├─┼───────┼──────┼────┼─────┤
│1 │彰化縣芳苑鄉路│2.524/旱    │全部    │兩造按其應│
│  │興段10地號    │            │        │繼分各取得│
│  │              │            │        │8分之1    │
├─┼───────┼──────┼────┼─────┤
│2 │彰化縣芳苑鄉路│2,912/旱    │全部    │兩造按其應│
│  │興段61地號    │            │        │繼分各取得│
│  │              │            │        │8分之1    │
├─┼───────┼──────┼────┼─────┤
│3 │彰化縣芳苑鄉路│2,881/旱    │全部    │兩造按其應│
│  │興路62地號    │            │        │繼分各取得│
│  │              │            │        │8分之1    │
├─┼───────┼──────┼────┼─────┤
│4 │彰化縣芳苑鄉路│2,185/旱    │全部    │兩造按其應│
│  │興段58地號    │            │        │繼分各取得│
│  │              │            │        │8分之1    │
├─┼───────┼──────┼────┼─────┤
│5 │彰化縣芳苑鄉上│1,273/水    │1,273分 │兩造按其應│
│  │林段205地號   │            │之299   │繼分各取得│
│  │              │            │        │8分之1    │
├─┼───────┼──────┼────┼─────┤
│6 │彰化縣芳苑鄉芳│1,292/建    │40分之18│兩造按其應│
│  │成段100地號   │            │        │繼分各取得│
│  │              │            │        │8分之1    │
└─┴───────┴──────┴────┴─────┘

司法院資訊處製作；財團法人民間司法改革基金會備份。
